【裁判字號】    89,訴,1201
【裁判日期】    901115
【裁判案由】    分割共有物
【裁判全文】
臺灣高雄地方法院民事判決  八十九年度訴字第一二○一號
    原      告  癸○○
    被      告  壬○○
    被      告  寅○○
    被      告  卯○○
    被      告  丑○○
    被      告  甲○○○
    被      告  子○○
    被      告  辰○○○
    被      告  丁○○
    被      告  戊○○
    訴訟代理人  庚○○○
    被      告  乙○○
    被      告  丙○○
    被      告  辛○○
    右三人共同  己○○
右當事人間請求分割共有物事件，本院判決如左：
    主    文
兩造共有坐落高雄市○○區○○段二○九地號，地目旱，面積二三六一．六五平方公
尺之土地之分割方法如附圖一所示，即二○九—Ａ部分土地，面積十九．一三平方公
尺，按兩造應有部分比例保持共有；二○九—Ｂ部分土地，面積一四六．四一平方公
尺，分歸被告戊○○取得；二○九—Ｃ部分土地，面積一四六．四一平方公尺，分歸
被告丁○○取得；二○九—Ｄ部分土地，面積九七．六○平方公尺，分歸被告丙○○
取得；二○九—Ｅ部分土地，面積九七．六○平方公尺，分歸被告辛○○取得；二○
九—Ｆ部分土地，面積九七．六○平方公尺，分歸被告乙○○取得；二○九—Ｇ部分
土地，面積九七．六○平方公尺，分歸被告子○○取得；二○九—Ｈ部分土地，面積
九七．六○平方公尺，分歸被告甲○○○取得；二○九—Ｉ部分土地面積四八八．○
三平方公尺，分歸原告取得；二○九—Ｊ部分土地，面積四八八．○三平方公尺，分
歸被告壬○○取得；二○九—Ｋ部分土地，面積六五．○七平方公尺，分歸被告辰○○○取得；二○九—Ｌ部分土地，面積一九五．二一平方公尺，分歸被告卯○○取得
；二○九—Ｍ部分土地，面積一九五．二一平方公尺，分歸被告寅○○取得；二○九
—Ｎ部分土地，面積一三○．一五平方公尺，分歸被告丑○○取得。
訴訟費用由被告壬○○負擔千分之二○八．三；被告被告寅○○、卯○○各負擔千分
之八三．三；被告丑○○負擔千分之五五．五；被告甲○○○、子○○、丙○○、乙○○、辛○○各負擔千分之四一．七；被告戊○○、丁○○各負擔千分之六二．五，
被告辰○○○負擔千分之二十七．八；餘由原告負擔。
    事    實
甲、原告方面：
壹、聲明：兩造共有坐落高雄市○○區○○段二○九地號、旱，面積二三六一．六五
    平方公尺土地准予分割。
貳、陳述：
一、坐落於高雄市○○區○○段二○九地號土地、地目旱，面積二三六一．六五平方
    公尺土地，為兩造所共有，有土地登記謄本可稽。系爭土地經編定為住宅區，有
    高雄市政府工務局土地使用分區證明書為證，並非不可分割，且兩造未定有不分
    割協議，因兩造多次協議分割未能達成協議，為此依法提起本件訴訟。
二、原告同意以高雄市前鎮地政事務所九十年五月十一日制作之三件複丈成果圖，其
    中任一件為分割方案。
三、原告不同意以高雄市前鎮地政事務所九十年十月十五日、九十年九月十九日制作
    之複丈成果圖為分割方案，因以上開方案分割，各共有人可使用之面積大符減少
    ，原告一人即減少約八十至一百平方公尺，預留道路太大，經濟效益低，且九十
    年十月十五日附圖一案改正方案，無端出現無法分配須保持共有之地，不符分割
    原則，甚無效益，而九十年九月十九日附圖二案，僅慮及丙○○、辛○○之房屋
    ，僅顧丙○○、辛○○、乙○○之利益，致丁○○之房屋部分在丙○○分配之土
    地上，再僅張姓五共有人通行，即預留三百多平方公尺之道路，實浪費土地，且
    原告及大部分被告之房屋均已老舊，日後面臨重建問題，預留道路保持共有將使
    房屋重建必須經共有人全體同意，困難重重，況全體共有人早經協議，分割不留
    道路，各人同意於土地分割後，分得之土地繼續保留道路供他人通行，有卷附同
    意書為憑，是以，被告丙○○、乙○○、辛○○另行主張上開分割方案，並非妥
    適之分割方案。原告不同意上開分割方案，請求鈞院惠依前鎮地政事務所九十年
    五月十一日之複丈成果圖為公平適妥之分割。
三、證據：提出土地謄本、土地使用分區證明書、同意書各一件為證。
乙、被告方面：
Ａ、被告乙○○、丙○○及辛○○部分：
壹、聲明：分割方案請求判決如附圖二所示，即如附圖二所示二○九—Ａ部分，面積
    三五六．九三平方公尺，由兩造按應有部分比例維持共有；二○九—Ｂ部分，面
    積七六平方公尺，由被告乙○○持分一萬分之七九、被告子○○持分一萬分之五
    八三、被告甲○○○持分一萬分之五七六、原告持分一萬分之二七七八、被告壬○○持分一萬分之二七七八、被告辰○○○持分一萬分之三九一、被告卯○○壹
    萬分之一○二八、被告寅○○持分一萬分之一○二八、被告丑○○持分一萬分之
    七五九；二○九—Ｅ部分，面積九平方公尺，由被告乙○○持分一千分之十八、
    被告子○○持分一千分之五五、被告甲○○○持分一千分之六○、原告持分一千
    分之二六七、被告壬○○持分一千分之二六七、被告辰○○○持分一千分之三三
    、被告卯○○持分一千分之一一一、被告寅○○持分一千分之一一一、被告丑○○持分一千分之七八；二○九—Ｃ部分，面積一二七．三七平方公尺，由被告戊○○所有；二○九—Ｄ部分，面積一二七．三七平方公尺，由被告丁○○所有；
    二○九—Ｆ部分，面積八六．二一平方公尺，由被告丙○○所有；二○九—Ｇ部
    分，面積八六．八八平方公尺，由被告辛○○所有；二○九—Ｈ部分，面積七六
    ．七二平方公尺，由被告乙○○所有；二○九—Ｉ部分，面積七八．六一平方公
    尺，由被告子○○所有；二○九—Ｊ部分，面積七八．六一平方公尺，由被告甲○○○所有；二○九—Ｋ部分，面積三九三．一○平方公尺，由原告所有；二○
    九—Ｌ部分，面積三九三．一○平方公尺，由被告壬○○所有；二○九—Ｍ部分
    ，面積五二．四二平方公尺，由被告辰○○○所有；二○九—Ｎ部分，面積一五
    七．二五平方公尺，由被告卯○○所有；二○九—Ｏ部分，面積一五七．二五平
    方公尺，由被告寅○○所有；二○九—Ｐ部分，面積一○四．八三平方公尺，由
    被告丑○○所有。
貳、陳述：如附圖二所示二○九—Ａ部分為全體共有人對外通道，必須保持共有關係
    ，又二○九—Ｅ部分為鄰地所有人所占用，必須全體共有人共同承擔向占用人追
    訴之責。
Ｂ、被告壬○○、寅○○、卯○○、丑○○、甲○○○、子○○、辰○○○、丁○○
    、戊○○部分：均未於言詞辯論期日到場，亦未提出書狀作何聲明或陳述。
丙、本院依職權勘驗現場並函請高雄縣前鎮地政事務所勘測，就勘測結果及分割方案
    繪製複丈成果圖。
    理    由
一、本件被告壬○○、寅○○、卯○○、丑○○、甲○○○、子○○、辰○○○、丁○○、戊○○均經合法通知，未於言詞辯論期日到場，核無民事訴訟法第三百八
    十六條各款所列情形，爰依原告聲請，由其一造辯論而為判決。
二、原告主張坐落於高雄市○○區○○段二○九地號土地、地目旱，面積二三六一．
    六五平方公尺土地，為兩造所共有，並經編定為住宅區，原告及被告壬○○之應
    有部分各為二十四分之五，被告寅○○、卯○○之應有部分各為十二分之一，被
    告丑○○之應有部分為三十六分之二，被告丙○○、乙○○、辛○○、甲○○○
    、子○○之應有部分各為二十四分之一，被告丁○○、戊○○之應有部分各為十
    六分之一之事實，業據原告提出土地登記謄本、土地使用分區證明書等件為證，
    核屬相符，且經被告丙○○、乙○○、辛○○自承屬實，自堪信為真實。
三、按共有人得隨時請求分割共有物，但因物之使用目的不能分割或契約定有不可分
    割之期限者，不在此限；又共有物之分割，依共有人協議之方法行之，分割之方
    法不能協議者，法院得依任何共有人之聲請，以原物分配於各共有人，民法第八
    百二十三條第一項、第八百二十四條第一項第一款分別定有明文。經查系爭土地
    地目為旱，惟已經編定為住宅區，依其使用目的並非不能分割。而兩造間復無不
    分割之約定，且不能達成分割協議等情，並經原告及被告丙○○、乙○○、辛○○陳明在卷，是依上開法條規定，原告請求分割系爭土地，洵屬有據，應予准許
    。
四、次按請求共有物之分割，應由法院依民法第八百二十四條第二項命為適當之分配
    ，不受當事人主張之拘束。又分割共有物時，法院應參酌當事人之聲明、共有物
    之性質、經濟效用及全體共有人利益等情狀公平決之。而分割共有物，以消滅共
    有關係為目的。法院裁判分割共有土地時，除因該土地內部分土地之使用目的不
    能分割（如為道路），或部分共有人仍願維持共有關係，應就該部分土地不予分
    割或准該部分共有人成立新共有關係外，應將土地分配於各共有人單獨所有，亦
    有最高法院六十九年台上字第一八三一號判例可資參照。經查系爭土地北面鄰界
    同段二○五地號土地界址處，有部分遭他人建屋使用，最右邊有一條巷道，鄰接
    該巷道由北往南之系爭土地之使用現狀，依序為被告丁○○、戊○○之雞舍、鐵
    皮屋及二層樓房屋，門牌號碼為高雄市○○區○○路十一之一號、被告謝正直所
    有之二層樓房屋，門牌號碼為為同右路十一號、被告辛○○所有之二層樓房屋，
    門牌號碼亦為同右路十一號、被告乙○○所有之一層鐵皮屋，門牌號碼同為同右
    路十一號、原告及被告壬○○使用之菜園、空地、原告及被告壬○○所有之二層
    樓房屋，門牌號碼為同右路九號、空地、被告寅○○所有之一層鐵皮屋、被告卯
    ○○所有之二層樓房屋二棟、被告寅○○所有之二層樓房屋二棟及被告丑○○所
    有之二層樓房屋二棟，而系爭土地西面緊鄰同地段二一四之二地號及二一五地號
    土地部分，留有一條供兩造通行之私設道路，對外連接高雄市○○區○○路等情
    ，除經原告及被告丙○○、乙○○及辛○○陳述甚明外，並經本院會同地政人員
    勘測現場屬實，製有勘驗筆錄及附圖三之複丈成果圖在卷可稽。又查兩造均同意
    於系爭土地分割後，願各將其分的之土地繼續保留道路供他人通行，絕不妨礙他
    人之通行權乙節，並有原告提出經兩造簽名蓋章之同意書在卷可稽，且為被告丙○○、乙○○及辛○○所不爭執，足認尚無將系爭土地西部之現狀道路獨立分割
    出來，而由兩造按其應有部分比例維持共有，以供兩造通行之必要。是綜合上情
    ，本院審酌系爭土地之現有使用狀況、對外通行問題、位置及兩造分割之經濟利
    益，並考量各共有人應有部分所占面積大小、避免土地因分割過細造成畸零地而
    損及其使用利益，及系爭土地北面遭他人建屋使用及供鄰地所有人通行之巷道部
    分，不論分歸兩造任何一人取得均不能加以利用等情狀，認被告丙○○、乙○○
    及辛○○所提如附圖二所示之分割方法，將使系爭土地產生如附圖二所示二○九
    —Ｅ部分，面積九平方公尺之畸零地，且僅由原告及被告乙○○、被告子○○、
    甲○○○、壬○○、辰○○○、卯○○、寅○○、丑○○按其所聲明之應有部分
    比例保持共有，而不及其他被告亦顯不公平。雖被告丙○○、乙○○及辛○○辯
    稱：係因系爭土地如附圖二所示二○九—Ｅ部分遭鄰地所有人占用，必須全體共
    有人共同承擔向占用人追訴之責云云，惟經本院勘驗現場，並未發現系爭土地有
    如附圖二所示二○九—Ｅ部分之土地遭他人占用之情形，有本院勘驗現場筆錄及
    高雄市前鎮地政事務所製作如附圖三之複丈成果圖存卷可按，足見被告丙○○、
    乙○○及辛○○前開主張顯屬無稽。是如附圖二所示之分割方案顯然不利於全體
    共有人及發揮系爭土地之效用，自不足採。而如附圖一所示之分割方法，將系爭
    土地北面遭他人建屋使用及供鄰地所有人通行之巷道部分，由兩造按其應有部分
    比例維持共有，不損及任一共有人之利益，且依兩造使用系爭土地之現狀進行分
    割，亦能平衡兼顧兩造利益，以盡土地之最大經濟效用。因認系爭土地自應以附
    圖一所示之分割方法最為適當、公允，即如附圖一所示二○九—Ａ部分土地，面
    積十九．一三平方公尺，按兩造應有部分比例保持共有關係；二○九—Ｂ部分土
    地，面積一四六．四一平方公尺，分歸被告戊○○取得；二○九—Ｃ部分土地，
    面積一四六．四一平方公尺，分歸被告丁○○取得；二○九—Ｄ部分土地，面積
    九七．六○平方公尺，分歸被告丙○○取得；二○九—Ｅ部分土地，面積九七．
    六○平方公尺，分歸被告辛○○取得；二○九—Ｆ部分土地，面積九七．六○平
    方公尺，分歸被告乙○○取得；二○九—Ｇ部分土地，面積九七．六○平方公尺
    ，分歸被告子○○取得；二○九—Ｈ部分土地，面積九七．六○平方公尺，分歸
    被告甲○○○取得；二○九—Ｉ部分土地面積四八八．○三平方公尺，分歸原告
    取得；二○九—Ｊ部分土地，面積四八八．○三平方公尺，分歸被告壬○○取得
    ；二○九—Ｋ部分土地，面積六五．○七平方公尺，分歸被告辰○○○取得；二
    ○九—Ｌ部分土地，面積一九五．二一平方公尺，分歸被告卯○○取得；二○九
    —Ｍ部分土地，面積一九五．二一平方公尺，分歸被告寅○○取得；二○九—Ｎ
    部分土地，面積一三○．一五平方公尺，分歸被告丑○○取得。
五、從而原告依據民法第八百二十三條及第八百二十四條請求分割共有物為有理由，
    應予准許，爰將系爭土地分割如主文所示。
據上論結，原告之訴為有理由，依民事訴訟法第三百八十五條第一項前段、第七十九
條但書、第八十五條第一項，判決如主文。
中      華      民      國    九十      年    十一    月      十五      日
                              臺灣高雄地方法院民事第五庭
~B法      官  林雯娟
右為正本係照原本作成。
如不服本判決，應於送達後廿日內，向本院提出上訴狀並表明上訴理由，如於本
判決宣示後送達前提起上訴者，應於判決送達後十日內補提上訴理由書（須附繕本）。
中      華      民      國    九十      年     十一     月      十六    日
~B法院書記官  黃麗緞


司法院資訊處製作；財團法人民間司法改革基金會備份。
